臺灣高等法院臺中分院民事判決　　　94年度上更(二)字第11號
上　訴　人　丁○○
訴訟代理人　周進文律師
複　代理人　周嬌樺
被　上訴人　丙○○
　　　　　　甲○○○
　　　　　　乙○○
上列三人共同
訴訟代理人　蔡得謙律師
　　　　　　何立斌律師
上列當事人間請求宣告董事會決議無效事件，上訴人對於中華民
國88年3月20日臺灣台中地方法院第一審判決（87年度訴字第226
4號）提起上訴，上訴人並為訴之追加及擴張，判決後經最高法
院第二次發回更審，本院於94年7月5日言詞辯論終結，判決如下
：
    主  文
原判決關於駁回上訴人後開第二項之訴部分及訴訟費用之裁判除
確定部分外均廢棄。
宣告被上訴人丙○○於民國八十七年七月四日選任丙○○、白美
玲、陳盛、陳嘉強、郭豐濤為財團法人基督教神召會福音傳播
協會董事之行為為無效。
宣告被上訴人丙○○於民國八十七年七月四日選任何可善、張新
發為財團法人基督教神召會福音傳播協會董事之行為為無效。
宣告被上訴人甲○○○、乙○○於民國八十七年七月四日選任丙
○○、白美玲、陳盛、陳嘉強、郭豐濤、何可善、張新發為財
團法人基督教神召會福音傳播協會董事之行為無效。
訴訟費用除確定部分外，本訴部分第一、二審及發回前第三審訴
訟費用由被上訴人丙○○負擔，追加及擴張之訴部分第二審及發
回前第三審訴訟費用由被上訴人丙○○、甲○○○、乙○○連帶
負擔。
    事實及理由
壹、程序方面：
一、按財團董事，有違反捐助章程之行為時，法院得因主管機關
    、檢察官、或利害關係人之聲請，宣告其行為為無效，民法
    第64條定有明文。本件上訴人係訴請宣告財團法人基督教神
    召會福音傳播協會（下稱福音傳播協會）第11屆董事丙○○
    、白美玲、甲○○○、乙○○違反捐助章程，於民國87年7
    月4日選任丙○○、白美玲、陳盛、陳嘉強、郭豐濤、何
    可善、張新發為福音傳播協會第12屆董事之行為為無效，而
    上訴人係福音傳播協會第11屆董事，則上訴人就其他董事選
    任福音傳播協會下屆董事自有利害關係，其以利害關係人身
    分提起本訴，自應准許。
二、在第二審為訴之追加，依民事訴訟法第446條第1項、第255
    條第1項第5款之規定，該訴訟標的對於數人必須合一確定者
    ，追加原非當事人為當事人，並不須得他造之同意。又以財
    團董事會議違反其捐助章程之規定，改選董事，而對之提起
    宣告該董事行為為無效之訴者，應以為改選之董事為被告（
    最高法院82年台上字第3168號判決參照）。是宣告董事改選
    行為無效之訴，必須以為改選行為之董事為被告，當事人始
    為適格，該訴訟標的對於為改選行為之董事自有合一確定之
    必要。本件上訴人訴請宣告87年7月4日福音傳播協會董事會
    改選董事之選任行為無效，當日出席董事會之董事有丙○○
    、白美玲、甲○○○、乙○○及上訴人、蔡來于、李真，席
    間上訴人及蔡來于、李真抗議離席，離席後由丙○○、白美
    玲、甲○○○、乙○○四人選任丙○○、白美玲、陳盛、
    陳嘉強、郭豐濤及何可善、張新發等七人為董事，此有被上
    訴人提出之會議紀錄在卷可稽（附原審卷第90至92頁），則
    本件宣告董事行為無效之訴，即應以參與該次改選行為之董
    事丙○○、白美玲、甲○○○、乙○○為被告，當事人始適
    格，本件訴訟標的對於丙○○、白美玲、甲○○○、乙○○
    即必須合一確定，上訴人於原審僅以丙○○、白美玲為被告
    ，漏列甲○○○、乙○○為共同被告，致為原審以當事人不
    適格為由判決駁回，是上訴人於本院追加原非當事人之甲○
    ○○、乙○○為當事人，即無不合。
三、又在第二審為訴之變更或追加，若係擴張應受判決事項之聲
    明，並不須得他造之同意，此觀民事訴訟法第446條第1項、
    第255條第1項第3款之規定自明。本件上訴人於原審係請求
    宣告選任丙○○、白美玲、陳盛、陳嘉強、郭豐濤等五人
    為福音傳播協會第12屆董事之行為無效，上訴人本院後，聲
    明改為請求宣告選任丙○○、白美玲、陳盛、陳嘉強、郭
    豐濤及何可善、張新發等7人為董事之行為無效，而福音傳
    播協會董事會87年7月4日係同時選任丙○○、白美玲、陳盛
    、陳嘉強、郭豐濤及何可善、張新發等7人為董事，故上
    訴人前後聲明所請求宣告無效之董事行為均為87年7月4日之
    董事行為，上訴人後聲明將宣告福音傳播協會第11屆董事選
    任第12屆董事行為無效，擴張及於選任何可善、張新發為董
    事之行為，即屬擴張應受判決事項之聲明，依法亦應准許。
四、再按當事人死亡時，當事人能力即行喪失，訴訟進行中當事
    人死亡時，如其為訴訟標的之法律關係得繼承者，法律為便
    宜計，固認當然停止之制度，使其繼承人承受訴訟，以免另
    行開始訴訟，而將已行之訴訟程序作廢，然其為訴訟標的之
    法律關係不得繼承者，除有使他人承受訴訟或使訴訟當然終
    結之特別規定外，仍不能不認為訴訟要件之欠缺，亦無可補
    正，倘係被上訴人死亡而有此種情形者，固應認上訴為不合
    法予以駁回（最高法院29年度上字第1572號判例參照）；惟
    若上訴人死亡而有此情形者，應認該上訴程序無待於法院之
    裁判而當然終結。本件上訴人以白美玲原來任福音傳播協會
    董事，違反捐助章程，於87年7月4日選任丙○○、白美玲、
    陳盛、陳嘉強、郭豐濤及何可善、張新發為福音傳播協會
    董事之行為為無效，經本院88年度上字第342號為上訴人勝
    訴之判決，宣告白美玲上開行為無效，白美玲不服提起第三
    審上訴，於91年5月20日最高法院審理期間白美玲死亡，有
    台灣台中地方法院檢察署相驗屍體證明書附於最高法院91
    年度台上字第2160號卷可稽，而白美玲之福音傳播協會董事
    法律關係，依福音傳播協會捐助章程之規定不得繼承（見原
    審卷第67、68頁），則上訴人與白美玲間之訴訟程序已當然
    終結。
五、上訴人於原審係以福音傳播協會、丙○○、白美玲、陳盛
    、陳嘉強、郭豐濤為共同被告，訴請宣告福音傳播協會於87
    年7月4日、7月28日召開之董事會，選聘丙○○、白美玲、
    陳盛、陳嘉強、郭豐濤為第12屆董事之選聘決議及推選丙
    ○○為董事長之推選均無效。就上訴人對丙○○、白美玲、
    陳盛、陳嘉強、郭豐濤請求宣告87年7月28日推選丙○○
    為董事長之行為為無效部分，原審為其勝訴之判決，未據丙
    ○○及其他原審共同被告聲明不服。又原審判決駁回上訴人
    對福音傳播協會之訴部分，上訴人提起上訴後已於本院88年
    度上字第342號審理時復撤回上訴；白美玲被訴部分，因白
    美玲於91年5月20日死亡，其董事身分不能繼承，於程序上
    已當然終結；另本院88年度上字第342號維持原審所為上訴
    人對陳盛、陳嘉強、郭豐濤之敗訴判決，駁回上訴人該部
    分之第二審上訴，此部分亦未據上訴人聲明不服。則就上訴
    人於原審以福音傳播協會、丙○○、白美玲、陳盛、陳嘉
    強、郭豐濤為共同被告，所請求宣告福音傳播協會於87年7
    月4日召開之董事會，選聘丙○○、白美玲、陳盛、陳嘉
    強、郭豐濤為第12屆董事之選聘決議無效之部分，本院僅須
    就丙○○部分為裁判。
六、上訴人於原審係請求宣告「福音傳播協會召開之董事會於87
    年7月4日選聘丙○○、白美玲、陳盛、陳嘉強、郭豐濤為
    董事之選聘決議無效」，於上訴本院後追加甲○○○、乙○
    ○為當事人，並擴張訴之聲明，上訴聲明仍為請求宣告福音
    傳播協會於87年7月4日選聘丙○○、白美玲、陳盛、陳嘉
    強、郭豐濤及何可善、張新發等7人為董事之決議無效（見
    88年4月28日之上訴狀)），嗣更正其聲明為請求宣告「福音
    傳播協會、丙○○、白美玲、甲○○○、乙○○87年7月4日
    選聘丙○○、白美玲、陳盛、陳嘉強、郭豐濤、何可善、
    張新發為董事之行為為無效」（見88年9月15日之準備書狀
    ），之後撤回對福音傳播協會之上訴，聲明成為請求宣告「
    丙○○、白美玲、甲○○○、乙○○87年7月4日選聘丙○○
    、白美玲、陳盛、陳嘉強、郭豐濤、何可善、張新發為福
    音傳播協會董事之行為無效」（見89年6月12日之準備書狀
    ）。查福音傳播協會召開之董事會於87年7月4日選聘丙○○
    、白美玲、陳盛、陳嘉強、郭豐濤、何可善、張新發為董
    事之選聘決議，係由丙○○、白美玲、甲○○○、乙○○四
    人所為，福音傳播協會選聘董事之選聘決議，即是丙○○、
    白美玲、甲○○○、乙○○選任董事之行為，上訴人前後之
    聲明均為請求宣告丙○○、白美玲、甲○○○、乙○○選任
    董事之行為為無效，聲明並未變更，而上訴人係依民法第64
    條之規定，訴請宣告福音傳播協會第11屆董事選任第12屆董
    事行為為無效，其聲明即應為請求宣告「丙○○、白美玲、
    甲○○○、乙○○87年7月4日選任丙○○、白美玲、陳盛
    、陳嘉強、郭豐濤、何可善、張新發為福音傳播協會董事之
    行為為無效」始正確，因此上訴人之聲明由宣告「福音傳播
    協會召開之董事會選聘決議無效」，變為「丙○○、白美玲
    、甲○○○、乙○○選聘董事之行為無效」，應僅為更正聲
    明，顯非變更聲明。
貳、實體方面：
一、本件上訴人主張：福音傳播協會設董事7人，伊為該協會第
    11屆董事，其餘董事為丙○○、白美玲、甲○○○、乙○○
    、蔡來于、李真，董事長丙○○及董事白美玲因侵占福音傳
    播協會公款潛逃出境，致會務陷於停頓。經伊聲請法院裁定
    就福音傳播協會捐助暨組織章程（下稱福音傳播協會章程）
    第7條增訂第4項後，於86年9月22日召開臨時董事會，決議
    變更法人圖記、董事印鑑，並選任伊暫行兼代董事長職務。
    詎丙○○於87年6月間回台後，竟於86年7月4日召開董事會
    （下稱系爭會議）改選董事，再於同年月28日召開董事會選
    任丙○○為董事長。因丙○○已非董事長，開會通知單僅蓋
    用非向主管機關登記之法人圖記；而出席開會之董事乙○○
    、甲○○○又早於86年8月5日、10月28日（上訴人誤為10月
    29日）向福音傳播協會分別辭去董事職位，已無董事身分，
    系爭會議竟由丙○○、白美玲、甲○○○、乙○○選任丙○
    ○、白美玲、陳盛、陳嘉強、郭豐濤、何可善、張新發等
    7人為福音傳播協會第12屆董事，甲○○○、乙○○不得出
    席董事會並參與決議，系爭會議僅剩丙○○、白美玲有權決
    議，丙○○、白美玲所為上開推選董事之行為，與福音傳播
    協會章程第7條第2項、第3項所定董事會以董事一半以上出
    席而成立，董事會開會之議案，以表決方式由出席董事超過
    半數之贊同決定不合。伊為福音傳播協會之董事，係利害關
    係人，依民法第64條之規定，即得提起本件訴訟。爰求為宣
    告被上訴人丙○○及追加之當事人（被上訴人）甲○○○、
    乙○○於系爭會議選任丙○○、白美玲、陳盛、陳嘉強、
    郭豐濤、何可善、張新發為福音傳播協會董事之行為無效之
    判決。
二、被上訴人則以被上訴人丙○○及其妻白美玲因病回芬蘭就醫
    ，上訴人卻偽稱為潛逃出境，欺矇法院裁定增定章程第7條
    第4項，以便由其掌控協會，而上訴人自承係兼代董事長職
    務，於董事長丙○○返國後，上訴人之代理職權即隨之消滅
    。被上訴人甲○○○、乙○○雖有申請辭去董事職務，但甲
    ○○○、乙○○係向福音傳播協會董事會申請准予辭去董事
    會董事，而非向福音傳播協會為之，甲○○○、乙○○係向
    無權代表福音傳播協會為意思表示或受意思表示之上訴人為
    辭去董事職務之意思表示，上訴人當時係任職董事，僅可認
    甲○○○、乙○○欲辭去董事之意思表示送達於董事會，其
    送達效力並不及於福音傳播協會，自不發生辭職之效力；且
    董事會係法人之內部機關，並非法人本身，甲○○○、乙○
    ○向無當事人能力之福音傳播協會董事會為意思表示，亦無
    實質之效力可言。又甲○○○、乙○○辭職之申請係附有經
    董事會准許之停止條件，而福音傳播協會董事會從未議決甲
    ○○○、乙○○之辭職案，該停止條件尚未成就，甲○○○
    、乙○○辭任董事之意思表示即尚未生效力；況甲○○○、
    乙○○本無辭去董事職務之意；係因上訴人趁丙○○返回芬
    蘭治病之際，向渠等誆稱丙○○及白美玲已捲款潛逃出國，
    致陷於錯誤遂分別向上訴人為辭職之意思表示，甲○○○，
    乙○○亦已撤銷因受上訴人矇騙所為終止委任關係之意思表
    示。丙○○返國後，依該協會章程召開系爭會議，其參與之
    董事人數又已達到半數，即無上訴人所指選任行為無效之情
    形等語，資為抗辯。
三、下列事實為兩造所不爭執：
　(一)福音傳播協會依章程所定之董事為7人，第11屆董事為丙○
    ○、白美玲、甲○○○、乙○○、丁○○、蔡來于、李真。
  (二)乙○○、甲○○○分別於86年8月5日及86年10月28日申請辭
    去董事職務。乙○○、甲○○○再於86年12月21日同意續任
    至第11屆任期屆滿。
  (三)丙○○於87年7月4日召開福音傳播協會董事會，計有丙○○
    、白美玲、甲○○○、乙○○、丁○○、蔡來于、李真參加
    ，其中丁○○、蔡來于、李真抗議甲○○○、乙○○已辭職
    仍參與開會，先行離席，董事會繼續開會，由丙○○、白美
    玲、甲○○○、乙○○推選丙○○、白美玲、陳盛、陳嘉
    強、郭豐濤、何可善、張新發為福音傳播協會第12屆董事。
  (四)丁○○、蔡來于、李真、甲○○○於86年9月22日改選黃建
    中、丁○○分別為福音傳播協會董事、董事長之行為業經台
    灣台中地方法院89年度訴字第1041號、本院89年度上字第57
    3 號判決宣告無效，並經最高法院90年度台上字第1715號裁
    定駁回丁○○、蔡來于、李真之上訴確定。丁○○、蔡來于
    、李真、甲○○○於86年7月11日推選丁○○暫行兼代福音
    傳播協會董事長之行為業經台灣台中地方法院90年度訴字第
    907號、本院91年度上字第127號判決宣告無效。
四、查丙○○於87年7月4日召開系爭會議，由丙○○、白美玲、
    甲○○○、乙○○選聘丙○○、白美玲、陳盛、陳嘉強、
    郭豐濤、何可善、張新發為傳播協會之董事，而依傳播協會
    章程第7條第1項之規定：「本會設董事7人」，第2項：「董
    事長綜理本會一切事務，董事長為董事會召集人，每年至少
    召開董事會一次，以董事人數一半以上出席而成立。」第3
    項「董事會開會之議案以表決方式由出席董事超過半數之贊
    同決定。」足見董事會開會應有董事過半數之出席而成立，
    並以出席董事過半數之贊同而決定。上訴人主張：系爭會議
    因上訴人、蔡來于、李真之離席，而乙○○及甲○○○則分
    別於86年8月5日及86年10月28日辭去董事職務而喪失董事之
    身分，因此當日開會出席人員中僅丙○○及白美玲二人具有
    董事之身分，董事會之出席人數未及董事人數一半，其作成
    之決議即難認為有效云云。而被上訴人則抗辯：乙○○、甲
    ○○○之辭去董事職務，係為人誤導所致，且未發生效力，
    於嗣後發現被惡意誤導後已出具同意書向福音傳播協會及丙
    ○○表達繼續擔任董事至任期屆滿為止，因此該二人之董事
    身分並未喪失，其參加董事會及參與開會表決，均屬合法等
    語。因此本件爭點即在於：
  (一)乙○○、甲○○○分別於86年8月5日及86年10月28日申請辭
    去福音傳播協會董事之職務是否有發生辭職之效力？
  (二)乙○○、甲○○○之辭職是否受到上訴人之詐欺？並為撤銷
    辭職之意思表示？
  (三)乙○○、甲○○○於86年12月21日同意續任至第11屆任期屆
    滿，乙○○、甲○○○之董事資格是否仍然存在？
  (四)丙○○、白美玲、甲○○○、乙○○於87年7月4日選任丙○
    ○、白美玲、陳盛、陳嘉強、郭豐濤、何可善、張新發為
    福音傳播協會董事之行為是否有違反福音傳播協會之章程？
五、本院得心證之理由：
　(一)乙○○、甲○○○分別於86年8月5日及86年10月28日申請辭
    去福音傳播協　會董事之職務是否有發生辭職之效力？
　1.按董事之選定行為，與被選定人擔當董事地位之行為，原屬
　  二事，被選定人不因選定行為而當然負有擔當董事地位之義
    務，即須由法人向被選定人為要約，俟其承諾，因雙方意思
    表示之合致而成立契約，始發生被選定人擔當董事地位之權
    利義務。該項契約，其性質乃與委任契約類似，可謂係法人
    與董事間之類似委任契約之一種無名契約。依民法第529條
    規定：「關於勞務給付之契約，不屬於法律所定其他契約之
    種類者，適用關於委任之規定。」故凡屬勞務給付之契約，
    不論是否符合委任之要件，皆有委任契約規定之適用。董事
    與法人間之關係，既為類似委任契約之一種無名契約，即有
    民法第549條第1項「當事人之任何一方得隨時終止委任契約
    」規定之適用，董事自得隨時終止其與法人間之類似委任契
    約關係，而此一契約關係係存在於法人與董事之間，並非存
    在於董事長與董事之間，或董事會與董事之間，故董事終止
    類似委任契約關係之意思表示，應向法人為之，董事袛要單
    方向法人為終止之意思表示即發生效力，董事與法人間之類
    似委任關係自歸於消滅，其董事資格當然喪失，不以獲得法
    人之同意為必要，亦不須經過法人之董事長或董事會批准。
    本件乙○○、甲○○○分別於86年8月5日、86年10月28日申
    請辭去福音傳播協會董事之職務，係以辭職書為之，該辭任
    意思係以書面表示，乙○○、甲○○○之向福音傳播協會辭
    去董事之職務，即屬非對話而為意思表示。按非對話而為意
    思表示者，其意思表示以通知達到相對人時，發生效力，民
    法第95條第1項前段定有明文。所謂達到，係僅使相對人居
    於可了解之地位為已足，並非須使相對人取得占有。故通知
    已送達於相對人之居住所或營業所，置於相對人隨時可了解
    其內容之客觀狀態，即為達到，不必交付相對人本人或其代
    理人，亦不問相對人之閱讀與否，該通知即可發生為意思表
    示之效力（最高法院54年台上字第952號、58年台上字第715
    號判例意旨參照）。乙○○、甲○○○之辭任福音傳播董事
    職務，其書面意思表示自以到達福音傳播協會時發生效力，
    則乙○○、甲○○○之辭職書經送達於福音傳播協會，由福
    音傳播協會人員收受，乙○○、甲○○○辭職之意思表示即
    發生效力，不必經福音傳播協會之同意，亦不須福音傳播協
    會董事會或董事長之批准，乙○○、甲○○○辭職之意思表
    示既於其辭職書送達於福音傳播協會時發生效力，自斯時起
    乙○○、甲○○○即喪失福音傳播協會董事之資格，乙○○
    、甲○○○之辭職生效自不受嗣後批准其辭職之上訴人未受
    合法選任為福音傳播協會董事長，及福音傳播協會董事會未
    合法召開議決乙○○、甲○○○之辭職等影響。
  2.乙○○、甲○○○係於86年8月5日、86年10月28日以辭職書
    申請准予辭去福音傳播協會董事，其中乙○○之辭職書係稱
    「本人乙○○因俗務所纏工作忙碌，不能一一出席董事會議
    ，故懇請准予辭職董事乙職，如得照准則感德便」，甲○○
    ○之辭職書則謂「本人甲○○○因年紀老邁，血壓又頗高，
    殊感不能勝任董事煩重職務，因此敬請准予辭董事乙職，如
    蒙准許不勝感恩戴德之至」（見原審卷第22、23頁）。被上
    訴人因此抗辯：乙○○、甲○○○之辭職意思表示係附有經
    福音傳播協會董事會准許之停止條件，否則上訴人當時即不
    會以福音傳播協會代表人自居，於乙○○、甲○○○之辭職
    書批示「所請照准」云云。但觀乙○○、甲○○○上開離職
    書之內容，乙○○、甲○○○已明確表明其要辭去福音傳播
    協會董事職務之意思，乙○○、甲○○○辭職之意思表示顯
    未附有任何條件，乙○○、甲○○○之辭職意思表示既未表
    示於經董事會准許始生效，亦未表示於經董事會准許後始願
    辭職，自不能認乙○○、甲○○○辭職之意思表示附有以董
    事會准許之停止條件。苟如被上訴人所稱乙○○、甲○○○
    之辭職意思表示附有此停止條件，福音傳播協會董事會並未
    議決乙○○、甲○○○之辭職案，停止條件尚未成就，乙○
    ○、甲○○○之辭職即未生效，則乙○○、甲○○○於86年
    12月21日仍願續任福音傳播協會第11屆董事至任期屆滿，僅
    表明渠等辭職尚未經董事會准許，辭職意思表示並未生效即
    可，不致於同意書載明「本人因受誤導，故曾提書辭董事一
    職，今白董事長已返台，一切真象大白，故此仍願擔任福音
    傳播協會董事，直至本屆期滿，以利法人運作拓展」（見本
    審卷第59、60頁）。至乙○○、甲○○○之辭職，係向福音
    傳播協會董事會申請，乃乙○○、甲○○○不知渠等辭職依
    法袛要辭職書送達福音傳播協會即生效力，不必經董事會准
    許，誤以為渠等之辭職須經福音傳播協會董事會准許始生效
    所致，因此乙○○、甲○○○之辭職書係向福音傳播協會董
    事會申請准許其辭職，而非渠等辭職之意思表示附有以董事
    會准許之停止條件，乙○○、甲○○○雖向福音傳播協會董
    事會申請准許其辭職，惟乙○○、甲○○○之辭職意思表示
    依法既於辭職書到達福音傳播協會時即生效力，乙○○、甲
    ○○○之辭職即不受渠等誤向董事會申請辭職之影響。再上
    訴人於乙○○、甲○○○之辭職書批示「所請照准」，與乙
    ○○、甲○○○辭職意思表示是否附有停止條件無關，上訴
    人不知乙○○、甲○○○辭職意思表示不須經福音傳播協會
    之同意，亦不必經福音傳播協會董事長之批准，仍在乙○○
    、甲○○○之辭職書批示，乙○○、甲○○○辭職之效力自
    亦不受上訴人之批示是否有效之影響，被上訴人此部分抗辯
    ，即無可採。
  3.乙○○、甲○○○之辭職書係分別於86年8月、10月間經送
    達於福音傳播協會，由總務人員張秋玲收受，再轉送上訴人
    批示等情，業經證人張秋玲於本院前審92年2月25日及本審
    94年6月15日準備程序證述屬實（見本院上更(一)字卷第78頁
    、上更(二)字卷第113頁）。而證人張秋玲於乙○○、甲○○
    ○86年8月5日、86年10月28日辭職當時確係福音傳播協會之
    總務人員，業據張秋玲於福音傳播協會86年9月22日臨時董
    事會以總務主任之身分列席並提出報告，此有該臨時董事會
    會議紀錄在卷可稽（附原審卷第17至19頁），被上訴人於92
    年3月18日亦具狀承認張秋玲為福音傳播協會之一般職員（
    見本院上更(一)字卷第90頁背面），另依張秋玲之勞工保險被
    保險人投保資料表所示，張秋玲係自81年8月1日起由福音傳
    播協會投保勞工保險，迄88年4月14日退保（見本院上更(二)
    字卷第86頁），張秋玲若非任職於福音傳播協會，福音傳播
    協會即不致負擔部分之勞工保險費用，長期為張秋玲投保勞
    工保險，乙○○、甲○○○辭職當時，仍在福音傳播協會為
    張秋玲投保勞工保險之期間，顯然張秋玲係屬福音傳播協會
    之職員，且福音傳播協會之章程第8條亦明定「本會設總務
    主任一人負責行政事務，由本會聘請或解僱，其他人員視業
    務之需要另定之」（見原審卷第68頁）。被上訴人雖否認張
    秋玲係福音傳播協會之編制員工，亦非總務人員，辨稱：張
    秋玲以福音傳播協會為投保單位加入勞工保險，已於88年4
    月14日退保，其於本院92年2月25日到庭證稱迄今仍在職，
    顯有不實；且依張秋玲之證言，其係擔任志工，未經福音傳
    播協會支薪，與福音傳播協會之間無勞動僱傭關係，即非該
    協會之員工；又甲○○○及上訴人於辭職當時均係居住在台
    中市西屯區福上巷17弄21號福音傳播協會，乙○○、甲○○
    ○之辭職書即可就近交給上訴人，不必透過張秋玲轉交上訴
    人云云。惟張秋玲於退保後是否仍有任職福音傳播協會，張
    秋玲係證稱其為義務性幫忙（見本院上更(二)字卷第115頁）
    ，而張秋玲之自福音傳播協會退保係在88年4月14日，則張
    秋玲於88年4月14日以後有無任職於福音傳播協會，與本件
    張秋玲於86年8月、10月間收受乙○○、甲○○○之辭職書
    是否為福音傳播協會之人員無關，張秋玲縱自88年4月14日
    起由福音傳播協會離職，對其收受乙○○、甲○○○辭職書
    所發生之效力，即不會有任何影響。又張秋玲在福音傳播協
    會工作係義務性，並未領取固定薪資，最多僅有數千元之車
    馬費（見本院上更(二)字卷第114之張秋玲證言），僅張秋玲
    與福音傳播協會之關係並非成立民法之僱傭契約及勞動基準
    法之勞動契約，張秋玲仍不失為福音傳播協會之人員。再甲
    ○○○於其辭職當時固係與上訴人同住台中市西屯區福上巷
    17 弄21號福音傳播協會，然甲○○○與乙○○所辭任係福
    音傳播協會董事之職務，其辭職應向福音傳播協會為之，故
    甲○○○與乙○○之辭職係將辭職書交由福音傳播協會人員
    張秋玲收受，再由張秋玲轉交董事會之上訴人，即與常情並
    未違背，被上訴人否認張秋玲係福音傳播協會編制員工及張
    秋玲證言之實在性，應無可採。被上訴人再提出群展國際法
    律事務所代福音傳播協會致張秋玲之87年2月（）群謙字
    第121 號函（附本院上更(二)字卷第136頁），抗辯張秋玲係
    受上訴人僱用，而非丙○○云云。查群展國際法律事務所於
    該函固有提及上訴人趁丙○○出國未歸之際，暫代董事長職
    務，並私自委派張秋玲以福音傳播協會總務名義向外收取租
    金、保費等款項等語，惟張秋玲自80年間起即進入福音傳播
    協會工作，業經張秋玲陳明在卷（見本院上更(一)字卷第78頁
    ），張秋玲由福音傳播協會投保勞工保險之期間係自81年8
    月1日起至88年4月14日，而上訴人僅係在86年丙○○回芬蘭
    治病期間暫代董事長職務，張秋玲之進入福音傳播協會工作
    ，若非得到丙○○之同意，張秋玲豈有在福音傳播協會工作
    如此長久之可能，丙○○何以在其回台灣之後，仍未辭退張
    秋玲，並繼續為張秋玲投保勞工保險，顯然張秋玲應非上訴
    人所私自僱用。另觀群展國際法律事務所前函之內容，福音
    傳播協會應僅是否認張秋玲在丙○○出國未歸之期間，受暫
    代董事長職務之上訴人所委派以福音傳播協會總務名義向外
    收取租金、保費等款項之行為，警告張秋玲在其回國後不得
    再繼續以總務名義對外收取租金及保費，該函自不足以證明
    張秋玲並非福音傳播協會之總務人員。被上訴人復抗辯：上
    訴人於原審及本院88年度上字第342號審理時均未主張乙○
    ○、甲○○○之辭職書係由張秋玲收受，至本院91年度上更
    (一)字第54號審理時始為此一新攻擊方法，其真實性已為可疑
    ，且難謂非故意或重大過失而未於第一審提出該新攻擊方法
    ，應依據民事訴訟法第447條之規定予以駁回等語。然上訴
    人於原審係主張乙○○、甲○○○已於任內提出申請辭職書
    ，二人董事身分於上訴人接受時即因終止而消滅，在本院88
    年度上字第342號審理時則主張乙○○、甲○○○之辭職書
    分別送達福音傳播協會，依法立即發生辭職效力（見本院上
    字卷第107、133頁背面），固未主張乙○○、甲○○○之辭
    職書係由張秋玲收受再轉交上訴人，上訴人係至本院91年度
    上更(一)字第54號審理時，於92年1月7日始具狀為此主張（見
    本院上更(一)字卷第56頁背面），時已在民事訴訟法第447條
    第1項第4款於89年2月9日修正為當事人故意或重大過失未於
    第一審程序提出，不得在第二審提出新攻擊方法之後，但上
    訴人前已為乙○○、甲○○○辭職生效，及乙○○、甲○○
    ○之辭職書一經送達福音傳播協會，其辭職即生效之主張，
    上訴人之後再為乙○○、甲○○○之辭職書係由福音傳播協
    會之人員張秋玲收受再轉交上訴人之主張，與其之前所為之
    主張並未衝突，被上訴人以上訴人至本院91年度上更(一)字第
    54號審理時始為此主張，據以否認上訴人此部分主張之真實
    性，要屬無據；且上訴人此部分所為僅為補充事實上之陳述
    ，即係就原審已提出之攻擊方法為補充，非屬新攻擊方法，
    自無89年2月9日修正之民事訴訟法第447條第1項第4款規定
    之適用，被上訴人請求依該規定駁回上訴人此部分主張，即
    無可採。
  4.乙○○、甲○○○為福音傳播協會第11屆董事，此關係係存
    在於乙○○、甲○○○與福音傳播協會之間，乙○○、甲○
    ○○要辭去福音傳播協會董事之職務，終止其與福音傳播協
    會間類似委任契約之關係，自應向福音傳播協會為之，而乙
    ○○、甲○○○亦係將其辭職書送達福音傳播協會，由總務
    人員張秋玲收受，故乙○○、甲○○○仍係向福音傳播協會
    表示要辭去董事之意思。因乙○○、甲○○○誤以為其辭職
    應經福音傳播協會董事會准許，故辭職書之受文者乃會載明
    福音傳播協會董事會，內容為請准其辭去董事職務，但由乙
    ○○、甲○○○係將辭職書交予福音傳播協會總務人員張秋
    玲，是乙○○、甲○○○辭職書之受文者載明福音傳播協會
    董事會，乃在請福音傳播協會人員將其辭職書轉交董事會處
    理，乙○○、甲○○○自係向福音傳播協會為辭職之意思表
    示。被上訴人將乙○○、甲○○○之辭職解為渠等係向福音
    傳播協會之董事會申請辭職，而非向福音傳播協會為之，乙
    ○○、甲○○○向福音傳播協會董事會呈請辭職，其效力不
    及於福音傳播協會，乙○○、甲○○○之辭職意思表示，尚
    未送達福音傳播協會，不發生辭職之效力云云，委無足取。
    又法人之董事會僅為法人之內部機關，非權利義務主體，無
    當事人能力，並非法人本身。惟本件乙○○、甲○○○之辭
    職係向福音傳播協會為之，而由張秋玲收受其辭職書，已發
    生辭職之效力，被上訴人認乙○○、甲○○○係以辭職申請
    書向福音傳播協會董事會為意思表示，抗辯董事會僅係法人
    之內部機關，乙○○、甲○○○向董事會申請辭職不能發生
    實質之效力，乙○○、甲○○○仍係福音傳播協會之董事云
    云，亦無足採。
  (二)乙○○、甲○○○之辭職是否受到上訴人之詐欺？並為撤銷
    辭職之意思表示？
  1.乙○○之辭職係以「俗務所纏工作忙碌，不能一一出席董事
    會議」為由，甲○○○之辭職則係以「年紀老邁，血壓又頗
    高，殊感不能勝任董事煩重職務」為由，可見乙○○、甲○
    ○○均係因其私人事由而辭職。乙○○、甲○○○於86年12
    月21日出具同意書同意續任至第11屆任期屆滿，於該同意書
    載明「本人因受誤導，故曾提書辭董事一職，今白董事長已
    返台，一切真象大白」，被上訴人因此抗辯：乙○○、甲○
    ○○係受上訴人詐騙丙○○侵占公款潛逃出境，不知去向，
    乃對福音傳播協會喪失繼續服務之信心，辭去董事之職務云
    云，但乙○○、甲○○○於同意書僅稱因受誤導乃提書辭董
    事一職，究竟乙○○、甲○○○係受何人誤導，受何原因誤
    導，同意書均未詳載，再觀乙○○、甲○○○之辭職書內容
    ，乙○○、甲○○○係分別因工作忙碌及身體不適而辭去董
    事職務，顯然乙○○、甲○○○辭職之原因均為其個人之事
    由，毫無受他人誤導之可言。
  2.被上訴人就其所抗辯乙○○、甲○○○係受上訴人詐騙致陷
    於錯誤乃具函辭職，係以上訴人曾於86年4月間邀同乙○○
    、甲○○○向法院聲請就福音傳播協會章程聲請為必要處分
　　，聲請意旨即稱「丙○○及白美玲夫妻，於86年2月28日不
　  告而別，相繼潛逃出境」；上訴人又邀甲○○○於86年9月
    17 日向台灣省政府民政廳發文，指稱「丙○○於86年2月28
    日離境迄今未歸，廢弛職務，會務運作困難；另上訴人對於
    台灣台中地方法院86年度法字第4號將「本會設董事5人」更
    正為「本會設董事7人」之裁定提起抗告，乙○○、甲○○
    ○並未連同提出抗告等情為據。惟乙○○、甲○○○與上訴
    人共同以「丙○○及白美玲夫妻，於86年2月28日不告而別
    ，相繼潛逃出境」為由，向法院聲請就福音傳播協會章程聲
    請為必要處分，及甲○○○與上訴人共同向台灣省政府民政
    廳發文，指稱「丙○○於86年2月28日離境迄今未歸，廢弛
    職務，會務運作困難」，暨甲○○○未與上訴人共同對台灣
    台中地方法院86年度法字第4號更正錯誤裁定提起抗告，均
    與乙○○、甲○○○是否有受到上訴人詐騙致陷於錯誤乃具
    函辭職無關，被上訴人以上開事由抗辯乙○○、甲○○○係
    受上訴人詐騙致陷於錯誤乃具函辭職，顯屬無據。按被詐欺
    而為意思表示者，依民法第92條第1項之規定，表意人固得
    撤銷其意思表示，惟主張被詐欺而為表示之當事人，應就此
    項事實負舉證之責任（最高法院44年台上字第75號判例參照
    ）。本件被上訴人既無法證明乙○○、甲○○○之辭職係受
    上訴人詐騙所致，則其主張以乙○○、甲○○○於86年12月
    21日出具之同意書撤銷辭職之意思表示，要無可採。
  (三)乙○○、甲○○○於86年12月21日同意續任至第11屆任期屆
    滿，乙○○、甲○○○之董事資格是否仍然存在？
  1.按董事一經辭任，立即生效並喪失董事身分，除非經董事會
    再行推選為董事，並同意就任，否則永無董事身分，毫無復
    職之可言，乙○○、甲○○○分別於86年8月5日、86年10月
    28日向福音傳播協會為辭職之意思表示，乙○○、甲○○○
    辭職生效，應已喪失福音傳播協會董事之資格，乙○○、甲
　　○○○並未再經董事會推選為董事，則其於86年12月21日出
　  具同意書同意續任至第11屆任期屆滿，亦不能使其已喪失之
    董事資格恢復，乙○○、甲○○○之同意書自不生任何效力
    。
　2.福音傳播協會雖於86年12月23日以基傳字第1201號函通知台
　  灣省政府民政廳，謂乙○○、甲○○○已同意繼續擔任本屆
    董事直至任期屆滿，並由台灣省政府民政廳以87年2月2日
    民五字第87012202號函表示知悉（附原審卷第56、60頁），
    另主管機關人員曾燦彬股長列席87年7月4日所召開之福音傳
    播協會董事會，對於上訴人質疑乙○○、甲○○○之董事資
    格時，答以「有關乙○○、甲○○○辭職事，雖有報省府惟
    未附開會紀錄，且未核備。」（見原審卷第91頁背面），但
    乙○○、甲○○○之辭職，一經送達辭職書於福音傳播協會
    由張秋玲收受，即生效力，不以福音傳播協會將乙○○、甲
    ○○○之辭職送請主管機關報備，及主管機關同意備查為必
    要，而主管機關就乙○○、甲○○○是否仍具董事資格，亦
　　無權認定，更無准許乙○○、甲○○○復職之權限，是乙○
　  ○、甲○○○董事資格並不能因此而恢復。
　(四)丙○○、白美玲、甲○○○、乙○○於87年7月4日選任丙○
　  ○、白美玲、陳盛、陳嘉強、郭豐濤、何可善、張新發為
    福音傳播協會董事之行為是否有違反福音傳播協會之章程？
  1.依福音傳播協會章程第7條之規定，福音傳播協會董事會之
    召開及決議之作成，須有董事一半以上之出席，並有出席董
    事超過半數之贊同決定。而福音傳播協會之董事人數依章程
    所定為7人，故在乙○○、甲○○○辭職生效後，董事人數
    成為5人，董事會之召開應至少有3名董事出席始可為決議。
  2.丙○○於87年7月4日召開董事會，當天到場者，計有丙○○
    、白美玲、甲○○○、乙○○、丁○○、蔡來于、李真等7
    人。其中乙○○、甲○○○已辭職生效，喪失董事身份，依
    法不得出席董事會，縱然到場，亦僅得列席，不得計列為董
    事出席人數，更不得參與董事會決議。另丁○○、蔡來于、
    李真等3人，於開會當天就董事會開會程序及出席人數不符
    章程規定提出異議而當場離席。是系爭會議雖由丙○○、白
    美玲、甲○○○、乙○○改選福音傳播協會第12屆董事，但
    甲○○○、乙○○已喪失董事資格，不得出席董事會並參與
　　決議，系爭會議形式上固有4名董事出席，實質上應僅有丙
　  ○○、白美玲2名董事出席，而由丙○○、白美玲2人改選丙
    ○○、白美玲、陳盛、陳嘉強、郭豐濤、何可善、張新發
    為第12屆董事，丙○○、白美玲、甲○○○、乙○○於系爭
    會議選任第12屆董事之行為顯有違反福音傳播協會章程之規
    定，上訴人以利害關係人之身分，依民法第64條之規定，請
    求法院宣告丙○○、白美玲、甲○○○、乙○○上開行為無
    效，並無不合。
六、綜上所述，上訴人請求宣告丙○○、白美玲、甲○○○、乙
    ○○於系爭會議選任丙○○、白美玲、陳盛、陳嘉強、郭
    豐濤、何可善、張新發為福音傳播協會第12屆董事之行為無
    效，應予准許。原審駁回宣告丙○○於87年7月4日選任丙○
    ○、白美玲、陳盛、陳嘉強、郭豐濤為福音傳播協會董事
    之行為無效之請求，上訴意旨求予廢棄改判，為有理由，爰
    由本院廢棄此部分之原判決，改判如主文第2項所示。另上
    訴人於本院擴張請求宣告丙○○於87年7月4日選任何可善、
    張新發為福音傳播協會董事之行為無效，追加請求宣告甲○
    ○○、乙○○於87年7月4日選任丙○○、白美玲、陳盛、
    陳嘉強、郭豐濤、何可善、張新發為福音傳播協會董事之行
    為無效，亦應准許，爰判決如主文第3、4項所示。本件事證
    已臻明確，兩造其餘攻擊防禦方法均與判決之結果不生影響
    ，故不逐一論述，併予敘明。
、結論：本件上訴及上訴人擴張與追加之訴均有理由，依民事
    訴訟法第450條、第78條、第85條第2項，判決如主文。
中　　華　　民　　國　　94　　年　　7 　　月　　19　　日
                  民事第四庭審判長法　官  黃斐君
                                  法　官  張浴美
                                  法　官  陳蘇宗
以上正本係照原本作成。
被上訴人得上訴。
如對本判決上訴，須於收受判決送達後二十日內向本院提出上訴
書狀，其未表明上訴理由者，應於提出上訴後二十日內向本院提
出上訴理由書 (須按他造人數附具繕本)。
上訴時應提出委任律師為訴訟代理人之委任狀。具有民事訴訟法
第四百六十六條之一第一項但書或第二項之情形為訴訟代理人者
，另應附具律師及格證書及釋明委任人與受任人有該條項所定關
係之釋明文書影本。
                                  書記官　吳麗慧
中　　華　　民　　國　　94　　年　　7　　月　　22　　日
                                                     Ｈ
